【裁判字號】    97,簡上,240
【裁判日期】    971030
【裁判案由】    重利
【裁判全文】
臺灣彰化地方法院刑事判決             97年度簡上字第240號
上  訴  人  臺灣彰化地方法院檢察署檢察官
被      告  甲○○
            丙○○
上列上訴人因被告等重利案件，不服本院九十七年度簡字第二六
０號，中華民國九十七年八月十八日第一審簡易判決（臺灣彰化
地方法院檢察署九十七年度偵字第四八一三號），提起上訴，本
院管轄之第二審合議庭判決如下：
    主      文
原判決撤銷。
甲○○共同乘他人急迫貸以金錢，而取得與原本顯不相當之重利
，處拘役伍拾日，減為拘役貳拾伍日，如易科罰金，以新臺幣壹
仟元折算壹日。
丙○○共同乘他人急迫貸以金錢，而取得與原本顯不相當之重利
，處拘役伍拾日，減為拘役貳拾伍日，如易科罰金，以新臺幣壹
仟元折算壹日。
    犯 罪 事 實
一、丙○○曾因重利案件，經本院以九十六年度易字第一五二號
    刑事判決判處有期徒刑三月確定，甫於民國（下同）九十六
    年五月三十一日易科罰金執行完畢，竟猶不知警惕；丙○○
    之妻甲○○係址設彰化縣彰化市○○里○○路一七五號「中
    央當舖」負責人，二人平日偕同處理該當舖放款、取息等手
    續，渠等明知經營當舖業接受借款人質當借款時，應實際取
    得、占有借款人質當之動產，不得僅接受借款人提供政府核
    發之證照及私人身分證明文件作為借款之擔保，否則即不符
    合質當之行為，而不適用當舖業法之規定。竟基於乘人急迫
    而貸放款項，以取得與原本顯不相當重利之共同犯意聯絡，
    利用經營「中央當舖」之機會，於九十五年七月二十三日，
    趁乙○○及丁○○因生活週轉需錢孔急而前往「中央當舖」
    表示需借款之際，未實際收當以取得、占有典當標的物，逕
    由乙○○提供車牌號碼九二七一－ＬＪ號自用一般小客車之
    汽車行車執照與乙○○、丁○○之國民身分證影本，丁○○
    簽發面額新台幣（下同）五萬元之本票二紙作為借款之擔保
    ，再以借款一萬元每月收取利息九百元（相當於週年利率百
    分之一百零八），並於借款時預扣利息之方式，借予乙○○
    及丁○○五萬元，且當天即以預扣第一期利息共四千五百元
    之方式收取與原本顯不相當之重利，實際交付借款四萬五千
    五百元，迄九十六年十一月止總計已繳交利息七萬六千五百
    元。嗣於九十七年二月二十五日十五時二十分許，在上址為
    警搜索查獲。
二、案經乙○○及丁○○訴由彰化縣警察北斗分局報請臺灣彰化
    地方法院檢察署檢察官偵查後，聲請簡易判決處刑。
    理      由
一、上開犯罪事實，訊據被告甲○○、丙○○於本院審理時均坦
    承不諱，核與證人即告訴人乙○○、丁○○於警詢中之指述
    情節相符。此外，復有彰化縣警察局北斗分局搜索扣押筆錄
    、扣押物品目錄表、照片八張、及乙○○、丁○○所簽立之
    中央當鋪當票、本票、汽車借出使用保管切結書及渠等之國
    民身分證影本與車牌號碼為九二七一－ＬＪ號之自用一般小
    客車行照等件附卷可稽。足徵被告二人自白核與事實相符，
    應堪採信。本件犯罪事證明確，被告二人重利犯行堪以認定
    ，自應依法論科。
二、核被告甲○○、丙○○所為，均係犯刑法第三百四十四條之
    重利罪。被告甲○○、丙○○二人間，就上開犯行有犯意聯
    絡及行為之分擔，均為共同正犯。原審判決論以被告二人重
    利罪刑，固非無見，然被告二人重利之犯罪行為係發生於九
    十五年七月二十三日，所犯罪名亦非中華民國九十六年罪犯
    減刑條例第三條規定不予減刑之罪，自應有中華民國九十六
    年罪犯減刑條例之適用，原審判決未及審酌，顯有未洽，上
    訴人指摘原判決不當，為有理由，應予撤銷改判。爰審酌被
    告二人之素行、犯罪之動機、目的係為圖一己之厚利、乘他
    人急迫而取得與原本顯不相當重利之手段、重利借款之次數
    、重利計息之方式、對社會金融及借款人所生之損害及其犯
    罪後之態度等一切情狀，各量處如主文所示之刑，並諭知易
    科罰金之折算標準，以示懲儆。又被告二人犯罪之時間係在
    九十六年四月二十四日以前，所犯合於中華民國九十六年罪
    犯減刑條例第二條第一項第三款減刑之規定，依法減其宣告
    刑二分之一，即被告二人所宣告之刑應均減為拘役二十五日
    ，如易科罰金，以新臺幣一千元折算一日。
三、另按刑法第三十八條第一項第三款所謂「因犯罪所得之物」
    ，以屬於犯人者為限，始得沒收，若第三人對於該物在法律
    上得主張權利或依法請求返還者，自不在得沒收之列（參最
    高法院二十一年度上字第五八九號、四十年度臺非字第五號
    判例）。查扣案之借款人乙○○、丁○○所簽立之中央當鋪
    當票、本票、汽車借出使用保管切結書及其等之國民身分證
    影本與車牌號碼為九二七一－ＬＪ號之自用一般小客車行照
    ，均係借款人交予被告等供作擔保為質之用，該等當票、本
    票、切結書及身分證影本在被告等未實行質權之前，其所有
    權應仍屬借款人，一旦借款人清償本息，即可要求被告等返
    還，應尚非屬被告等所有之物；而車牌號碼為九二七一－Ｌ
    Ｊ號之自用一般小客車行照亦非屬被告二人所有之物，又均
    非違禁物，爰均無從併予宣告沒收，附此敘明。
據上論斷，應依刑事訴訟法第四百五十五條之一第一項、第三項
、第三百六十九條第一項前段、第三百六十四條、第二百九十九
條第一項前段，刑法第二十八條、第三百四十四條、第四十一條
第一項前段，中華民國九十六年罪犯減刑條例第二條第一項第三
款、第七條、第九條，刑法施行法第一條之一，判決如主文。
本件經檢察官林子翔到庭執行職務。
中    華    民    國    97    年    10    月    30    日
                  刑事第一庭    審判長法  官  葉榮郎
                                      法  官  紀佳良
                                      法  官  廖政勝
以上正本證明與原本無異。
本件不得上訴。
中    華    民    國    97    年    10    月    30    日
                                      書記官  謝鈴玉


司法院資訊處製作；財團法人民間司法改革基金會備份。
